【裁判字號】    95,抗,582
【裁判日期】    950724
【裁判案由】    聲請撤銷通緝
【裁判全文】
臺灣高等法院刑事裁定                   95年度抗字第582號
抗  告  人  何榮源律師
即選任辯護人        事務所設台北市○○○路○段96號嘉新
                    第二大樓8.
被      告  甲○○
                    曾籍設台北縣新店市○○街33巷3號6樓
                    美國住址3.
上列抗告人即選任辯護人因被告違反商業會計法案件聲請撤銷通
緝，不服臺灣臺北地方法院，中華民國95年6月20日所為裁定（
95年度聲更(一)字第5號），提起抗告，本院裁定如下：
    主  文
原裁定撤銷，發回臺灣臺北地方法院。
    理  由
一、本件抗告意旨略以：「按傳喚被告，應用傳票。傳票應記載
    被告之住所或居所。被告經合法傳喚，無正常理由不到場者
    ，得拘提之。被告逃亡或藏匿者，得通緝之。刑事訴訟法第
    71條第1項、第2項第1款、第75條、第84條分別定有明文。
    查被告甲○○（原名陳瑾瑜），原固曾籍設於台北縣新店市
    ○○街33巷3號6樓，惟依戶籍謄本（見原審委任狀附件）之
    記事欄所載，被告於89年4月13日出境，且於89年月4日遷出
    登記。參以拘提報告書所載：「職依址前往，被告父母說其
    女已出國（美國）十餘年，很少回來，請依法處理」，足證
    被告已未設址在「台北縣新店市○○街33巷3號6樓」，亦未
    居在該處，則原審向該址送達傳票，已非合法傳喚。原審命
    至同址拘提，亦非合法，且被告之父既已向拘提警員說明，
    被告去美國十餘年，很少回來，則原審未命自訴人（自訴人
    之法定代理人係被告同母異父之弟）查報被告現居所，或命
    員警向被告之父查明被告現居所，或向被告之父詢明被告之
    國外居所，或向境管局函查被告出入境資料，即認被告逃匿
    而予通緝，已非合法適當。嗣於抗告人提起聲請撤銷通緝後
    ，原審始向內政部警政署入出境管理局及外交部領事事務局
    函查被告之外國地址，而謂被告業已藏匿，原裁定顯有不當
    。次按所謂被告「不在」，非必已逃亡或藏匿，與得通緝之
    要件「逃亡」、「藏匿」顯非同其意義，苟無其他證據，尚
    不得以被告於郵差送達時不在，遽認被告已逃亡或藏匿。而
    被告於80年4月13日本案繫屬之前，甚而於79年12月24日告
    訴人劉本厚提起本件告訴之前，早於79年7月29日即出境至
    菲律賓，有內政部警政署入出境管理局80年5月6日80境信字
    第11452號函可稽，則其離境至他國是否本於逃亡之意思，
    又其出境後，有無知悉其在我國業因涉嫌詐欺經檢察官偵查
    、起訴之可能，是否因而匿居國外遲遲不歸，均事關被告有
    無逃亡、藏匿之認定，究實情如何，自有進一步查證，以明
    有無繼續予對被告通緝之必要。是原審法院在未查明前，遽
    為駁回本件撤銷通緝之聲請，容有未洽。有鈞院88年度抗字
    第498號裁定（附件）可參。查被告於自訴人華生包裝飲用
    水股份有限公司94年6月間提起本件自訴前，早於89年4月13
    日出境，同年7月4日為戶籍遷出登記，復於同年9月2日入境
    ，再於90年3月30日出境，此後即未有入境之紀錄，經原審
    卷附被告戶籍謄本、法務部戶役政連結作業系統個人基本資
    料查詢及入出境查詢結果確認，則被告離境顯非本於逃亡之
    意思。又自訴人係在被告出境之後始提起本件自訴，被告自
    難知悉其於嗣後在我國業因涉嫌違反商業會計法或其他訴訟
    案件經追訴之可能，被告之父親陳希邁已84歲高齡（11年I2
    月5日生)，是否有及時將代收傳票之事通知在美之被告，原
    審未予查明，亦難僅據其代收受傳票及自訴狀繕本後，遽認
    被告已知經本件自訴而不向原審陳報其真實住所。況抗告人
    於鈞院95年度抗字第325號裁定撤銷原審裁定後，旋於95年5
    月4日遞狀陳報被告之美國住址。尤見，被告並非因本件而
    匿居國外不歸。從而，被告顯無刑事訴訟法第84條所定之逃
    亡或藏匿之情事，自不得逕予通緝，原審以其藏匿予以通緝
    ，似非合法適當。依刑事訴訟法第27條第2項規定，被告之
    法定代理人、配偶、直系或三親等內旁系血親或家長、家屬
    ，得獨立為被告選任辯護人，且本件被告遠在美國，辦理委
    任程序不甚便利，委被告之胞姊為被告選任辯護人，並無不
    妥。又抗告人於鈞院95年度抗字第325號裁定撤銷原審裁定
    後，旋於95年5月4日遞狀陳報被告之美國住址，被告顯非無
    回國接受審判之意。原審謂抗告人係被告之胞姊陳怜安委任
    為被告之辯護人，並非由被告親自委任，被告是否有回國接
    受審判之意亦非無疑云云，亦有未當，請撤銷原裁定，更為
    適當之裁定」等語。
二、原審裁定略以：「按被告逃亡或藏匿者，得通緝之，刑事訴
    訟法第84條定有明文。又由於我國司法權不及於國外，因此
    被告避居海外時，且法院無法得知其海外居所者，自屬逃亡
    及藏匿，法院自得予以通緝」、「經查，自訴人華生包裝飲
    用水股份有限公司自訴被告甲○○違反商業會計法案件，由
    本院以94年度自字第113號審理中，經本院依其原設籍地址
    台北縣新店市○○街33巷3號6樓寄送傳票並附具自訴狀繕本
    ，傳喚被告應於94年7月8日下午4時到庭，傳票於94年6月27
    日經寄存於臺北縣政府警察局新店分局碧潭派出所送達，並
    經設籍於同址之被告父親陳希遵於同年6月30日下午5時具領
    ，有本院送達證書及戶籍謄本在卷可稽（見本院94年度自字
    第113號卷(二)第292頁、卷(三)第5頁），然被告並未按期到庭
    應訊，亦未具狀或託其家人向本院表示無法到庭之理由，本
    院乃派警前往上址拘提被告，據警回報「職依址前往，被告
    父母說其女已出國（美國）十餘年，很少回來，請依法處理
    」等情而拘提未獲，有94年7月29日拘提報告書1紙在卷可憑
    （見本院卷(二)第304頁）；又被告於89年4月13日出境，同年
    7月4日為戶籍遷出登記，復於同年9月2日入境，再於90年3
    月30日出境，此後即未有入境之紀錄，有卷附被告戶籍謄本
    、法務部戶役政連結作業系統個人基本資料查詢及其入出境
    查詢結果各1份存卷可參，然依其戶籍資料亦僅記載被告遷
    出國外，並無其確實地址資料，且經本院向內政部警政署入
    出境管理局及外交部領事事務局函查被告之國外地址，亦經
    內政部警政署入出境管理局以95年3月29日境信雲字第09510
    080050號函覆稱：國人自78年7月1日起持本國護照出境無須
    再申報出境事由及前往地點等語；外交部領事事務局以95年
    3月20日領一字第09552121760號函覆稱：經查本局檔存護照
    資料，甲○○無國外地址記錄等語，有上開函文卷附可稽。
    被告經本院依法傳喚、拘提均未到庭應訊，其父親代其收受
    本院傳票及自訴狀繕本後，已知其經自訴人華生包裝飲用水
    股份有限公司提起違反商業會計法案件，且正由本院審理中
    ，其竟不向本院陳報其真實住所，復查無其國外居住地址資
    料，本院依客觀事實認被告業已藏匿而依首揭規定予以通緝
    ，當無不合。又查聲請人係經被告之胞姊陳怜安委任為被告
    之辯護人，並非由被告親自委任，被告是否有回國接受審判
    之意亦非無疑，且旅居國外而經法院通緝在案之國人並非不
    能申請入境台灣，聲請人以為俾被告返國應訊而聲請撤銷通
    緝，即非有理由。被告既迄未到案，通緝原因即尚未消滅，
    聲請人聲請撤銷被告之通緝，自難准許，應予駁回」。
三、經查：
(一)、本件聲請人為被告之選任辯護人並非被告，而選任辯護人於
    刑事訴訟所得單獨行使之職權，均有明文規定（如：第33條
    之閱卷、抄錄、攝影權，第163-1條聲請調查證據，第110
    條具保聲請停止羈押等等），本件選任辯護人單獨聲請撤銷
    通緝，並未據選任辯護人提出得為單獨聲請之法律依據，則
    選任辯護人此項單獨聲請，是否適法，尚非無斟酌餘地。
(二)、本件原審卷所附之94年7月29日拘提報告所記載之：「職依
    址前往，被告父母說其女已出國（美國）十餘年，很少回來
    ，請依法處理」等情（原審裁定記載為原審卷(二)第304頁）
    ，與卷附95年7月23日查詢之被告入出境查詢結果所記載之
    被告於83年12月28日起，即多次出入境，在89年4月13日出
    境，復於89年9月2日入境，90年3月30日出境，此後即未有
    入境之紀錄，是否相符（卷附入出境查詢結果），且卷附95
    年7月23日查詢之法務部戶役政連結作業系統係記載被告之
    戶籍地址登記為「國外」，而該項戶籍遷出登記作業，係被
    告主動遷出或係因戶籍法規定被主管機關依據職權將之遷出
    ，均有關被告出境之情形而待查明（原審裁定所記載之89年
    7 月4日為戶籍遷出登記，距離被告於89年4月13日出境僅約
    3 月，非戶政機關法定之職權遷出期間）。又被告如係原審
    裁定所記載之於89年7月4日為戶籍遷出登記（本件聲字全部
    卷宗並無被告之戶籍謄本，原審裁定引被告之戶籍謄本為被
    告遷出日期之認定，尚乏依據），即關係原審之被告案件中
    對被告之住居所為合法送達之問題，如被告係因戶籍法第20
    條（遷出登記義務）：「遷出戶籍管轄區域三個月以上，應
    為遷出之登記。但因兵役、國內就學、監所收容及隨本國籍
    遠洋漁船出海作業，得不為遷出之登記。出境二年以上，應
    為遷出之登記」之規定，於原審法院於94年7月29日拘提前
    ，已遷居國外而主動將住所設於國外，或由戶政機關依據規
    定將之遷往國外，則原審法院仍對其非住居所之原設籍地台
    北縣新店市○○街33巷3號6樓送達，並進而拘提、通緝，則
    於程序上是否允當，亦非無疑。而本件係自訴案件，被告如
    於案件繫屬前，已出境國外，則是否有「逃亡」、「藏匿」
    之情形，亦待查明斟酌。
(三)、又選任辯護人於95年5月4日具狀陳明被告之英文姓名為Ling
    Jen Chen，其美國之住址為330 S. Spalding Dr. Apt#404
    Beverly Hills CA 90212 USA （本院95年度抗字第325號卷
    第11頁），則縱被告係於通緝中，然並無明文禁止被告於通
    緝中不得陳報住居所之規定（刑事訴訟法第55條），按刑事
    訴訟法雖採改良式當事人進行主義，然仍係追訴犯罪之程序
    ，關於涉及被告人身自由之程序事項，仍非不得依據職權審
    酌以確實保障人權，而選任辯護人聲請撤銷通緝之真實意思
    ，是否係受被告委任告知願意到庭進行訴訟程序（聲請狀第
    2頁反面第2行），又被告是否確實住於選任辯護人所居住之
    美國地址，亦非不得函囑選任辯護人再具狀詳細陳明，提出
    關於被告美國住所之任何證明文件資料（水電單、銀行對帳
    單、信用卡帳單、美國汽車駕照影本等等），而以上之文件
    於現代科技下之取得與陳報並無任何困難（傳真或使用掃描
    電子信件傳送），又美國與我國間之司法文書送達並無障礙
    ，亦非不得依據刑事訴訟法第61條第1項、第62條、民事訴
    訟法第145條規定，另以法院收發雙掛號國外郵政送達之方
    式，送達期日通知予被告，用以確認被告是否住在選任辯護
    人所陳報之國外住址，且於收受開庭通知後，是否有意逃匿
    不到庭，或僅因受通緝後，畏於因入境之證照審查作業被緝
    獲移送程序，而不願到庭，另通緝作業並不妨礙具備我國國
    籍之被告自由進入國境之憲法權利，亦勿需為入境許可之申
    請，辯護人所陳：「請撤銷通緝，俾利被告返國應訊」，以
    及原審裁定所認之「旅居國外而經法院通緝在案之國人並非
    不能申請入境台灣」等，是否有誤，亦非無疑。
(四)、綜上，本件依據卷附之95年7月23日入出境查詢結果資料，
    被告於83年間起多次出入境，90年3月30日出境，此後即未
    有入境之紀錄，而依據戶籍法之規定，如被告係於二年後，
    被遷出國外，或主動申請登記戶籍地址為國外，或係原審裁
    定認定之於89年7月4日為戶籍遷出登記，則原審在自訴人提
    起自訴後，雖定94年7月8日下午4時傳喚被告到庭訊問，然
    被告之戶籍於當時，如為原審認定之於89年7月4日為戶籍遷
    出登記，即已經遷出國外，則原審將原應送達被告國外住居
    所之傳票，郵務送達非被告住所之曾籍設地即台北縣新店市
    ○○街33巷3號6樓後，經寄存於臺北縣政府警察局新店分局
    碧潭派出所送達，並經設籍於同址之被告父親陳希遵於94年
    6月30日具領，雖有送達證書及戶籍謄本在卷可稽（原審裁
    定之記載為94年度自字第113號卷(二)第292頁、卷(三)第5頁）
    ，而被告未按期到庭應訊，原審法院乃派警前往上址拘提被
    告，並進而於拘提未果後，通緝被告，則此項程序是否允當
    ，尚非無疑，亦即被告是否有「逃亡或藏匿」之情形，尚非
    無斟酌餘地。又本件選任辯護人既已陳報被告之美國住所，
    即非不得對該住所送達，用茲確認被告是否不知或不願抑或
    不能到庭進行訴訟程序，以上均事關被告有無逃亡、藏匿之
    認定，究實情如何，自有進一步查證，以明有無繼續予對被
    告通緝之必要。是原審法院在未作任何查明之前（原審95年
    度聲更(一)字第5號卷，僅調取原卷以外，並無任何本院95年
    度抗字第325號發回裁定中囑應查證事項之卷證資料），即
    駁回本件撤銷通緝之聲請，容有未洽。選任辯護人亦執此指
    摘原裁定不當，尚非全然無據，應由本院將之撤銷，發回原
    審法院詳細查證後，確認原送達、拘提與通緝作業程序是否
    允當，另為適當之裁判。
四、據上論斷，應依刑事訴訟法第413條，裁定如主文。
中    華    民    國    95    年    7     月    24    日
                  刑事第十二庭  審判長法  官   陳榮和
                                      法  官   張正亞
                                      法  官   施俊堯
以上正本證明與原本無異。
不得抗告。
                                      書記官   陳彥蕖
中    華    民    國    95    年    7     月    24    日


司法院資訊處製作；財團法人民間司法改革基金會備份。
